臺灣高等法院刑事判決　　　　　　　　 94年度上易字第243號
　　上　訴　人　臺灣臺北地方法院檢察署檢察官
　　上　訴　人
　　即　被　告　乙○○
　　選任辯護人　沈明達律師
上列上訴人因被告妨害名譽案件，不服臺灣台北地方法院93年度
易字第 741號，中華民國93年12月15日第一審判決（起訴案號：
臺灣台北地方法院檢察署93年度偵字第3216號），提起上訴，本
院判決如下：
    主  文
上訴駁回。
    事  實
一、乙○○於民國91年 4月12日凌晨零時35分許，在其位在臺北
    縣新店市○○路32號 1樓住處內，以家中電腦聯結上網，進
    入東吳機研網站（網址：http: //scumotor.tw bbs.org.tw
    ），於網站上繕打標題為「【黑店】北縣新店中華路上的老
    王機車行」、內容為「我是沒被坑啦，今天經過的時候看到
    店裡有18吋gt501和tt900，問的結果，分別是（新臺幣，下
    同）1500元和1000元，喔喔喔，根本不可能是這個價嘛，原
    來他賣的是二手胎，整理跟新的差不多，接下來，我問他rc
    controller一顆多少，他說："外面都賣10K（意指一萬元）
    ，甚至15K，我賣你3.5K就好啦"，說什麼不裝被人家電假的
    ，而且耗油是有rc車的兩倍（太誇大），接著又跟我說他有
    很棒的火星塞，一看是ngk的白金火星塞，賣一顆600（約市
    價兩倍），最後他說可以幫我改車，可以跑到 200喔，後來
    我準備要走的時候，看到他穿的Ｔ─Ｓhirt 後面印著"非常
    ㄐㄧ 車"，應該是二手車店騙不夠再出來騙的吧，報告完畢
    。」等網路留言文字，指摘在臺北縣新店市○○路 111號獨
    資經營「老王機車行」之甲○○有以二手輪胎混充新胎、誇
    大商品效果、過份抬高商品售價等詐欺顧客行為，係經營「
    黑店」，並於網路上供不特定人觀看而散布之，足以毀損甲
    ○○之名譽。
二、案經甲○○訴由臺灣臺北地方法院檢察署檢察官偵查起訴。
    理  由
一、訊據被告乙○○固不諱言有於上開時間、地點，於網站上繕
    打、散布標題、內容如事實欄一所示之網路留言內容（下稱
    系爭網路留言文字），然矢口否認有何加重誹謗犯行，辯稱
    ：伊確有前往位在臺北縣新店市○○路111 號之老王機車行
    ，告訴人甲○○亦有對伊為如系爭網路留言文字所指之訛詐
    行為，故伊基於客觀事實，認定該機車行係黑店，且告訴人
    遲至系爭網路留言文字散布後達1年6月始提出本件告訴，已
    逾法定告訴期間云云。經查：
    (一)被告於91年 4月12日凌晨零時35分許，在其位在臺北縣新
      店市○○路32號 1樓住處內，以家中電腦聯結上網後，進
      入東吳機研網站（網址：http://scumotor.twbbs.org.tw
      ），於網站上繕打系爭網路留言文字，並藉由該網站向不
      特定多數人任意開放之性質，散布於公眾等情，業為被告
      所不諱言，並有卷附系爭網路留言文字之列印資料一紙在
      卷可稽，此部分事實可堪認定。
    (二)次查：觀諸系爭網路留言文字，係指摘在臺北縣新店市○
      ○路某處之「老王機車行」內人員有以二手輪胎混充新胎
      、誇大商品效果、過份抬高商品售價等詐欺顧客行為，係
      屬「黑店」，雖並未明確指出老王機車行之詳細地址，亦
      未明確指摘即係告訴人有詐欺顧客行為，然查：「老王機
      車行」之商號設於臺北縣新店市○○路 111號，且該商號
      為告訴人獨資經營，又告訴人於91年 4月間即係穿著印有
      「非常ㄐㄧ車」之服裝在老王機車行內工作等情，有卷附
      臺北縣政府營利事業登記證一紙可稽、並經告訴人證述明
      確（見原審卷第61頁），被告亦不諱言系爭網路留言文字
      中所指詐欺顧客之人即係告訴人等語（見原審卷第19頁）
      ，是堪認上開網路留言文字，於客觀上已得辨明係針對告
      訴人而為，且指摘告訴人有詐欺顧客之行為，自屬足以毀
      損告訴人名譽之事，告訴人當得立於被害人之地位提出本
      件告訴。
    (三)再查：告訴人雖係遲於本件系爭網路留言文字散布（91年
      4 月12日凌晨零時35分許）後1年又6月許（92年10月14日
      ），始提出本件告訴，有卷附告訴人刑事告訴狀上臺灣臺
      北地方法院檢察署收文章一枚可稽，且本件被告被訴之犯
      罪為刑法第310條第2 項之罪，依同法第314條規定，須告
      訴乃論，其告訴應自得為告訴之人知悉犯人之時起，於 6
      個月內為之，刑事訴訟法第237條第1項亦有明文。然上開
      條文所謂之「知悉犯人」，係指得為告訴人之人確知犯人
      之犯罪行為而言，以其主觀為標準，且其知悉必須達於確
      信之程度，最高法院71年臺上字第6590號判決意旨可資參
      照。經查：告訴人係於92年5 月間，始經其友人許庭信告
      知並出示上開網路留言列印內容，迨至同年8 月間，其另
      一友人尤馨儀又告知並出示上開網路留言列印內容，復協
      助告訴人於92年8 月18日向上開網路留言之管理者反映及
      於92年8月24日向內政部警政署刑事警察局偵9隊線上檢舉
      信箱提出檢舉等情，業據證人即告訴人、證人許庭信、尤
      馨儀分別證述明確（見原審第59至66頁），復有內政部警
      政署刑事警察局93年10月15日刑偵9（3）字第0930207674
      號函、「關於貴站上的不實留言，請查察確認！謝謝！」
      之電子郵件列印內容各一紙在卷可稽，至告訴人與證人許
      庭信就證人許庭信如何告知告訴人網站留言內容之細節部
      分，陳述內容雖略有出入（告訴人證稱證人許庭信係直接
      將網路留言內容列印給伊而告知此事，當時是下午，證人
      許庭信則證稱係先告知告訴人網路留言大致內容再將留言
      列印下來給告訴人，時間是上午，見原審卷第61頁、第90
      頁反面），然細節部分因時間經過，本難期證人為完全一
      致之陳述，自不能以此謂證人上開證詞即非可採，況衡諸
      常情，網路留言雖可迅速散布，然於網路上留傳之各種訊
      息數量龐大浩繁，難謂一有散布之行為，告訴人即可立即
      知悉，被告謂告訴人早於系爭網路留言文字散布時即已知
      悉，顯屬空言臆測，為無可採，是告訴人確於92年5 月間
      ，始知悉本件被告之犯罪行為，其告訴尚未逾6 個月之告
      訴期間，係合法告訴，亦堪認定。
    (四)按刑法第310條第3項前段「對於所誹謗之事，能證明其為
      真實者，不罰」之規定，固非謂行為人必須自行證明其言
      論內容確屬真實，始能免於刑責，然行為人仍應憑足認其
      有相當理由確信其為真實之證據資料而指摘，始得謂有上
      揭阻卻違法事由之適用，司法院大法官會議釋字第509 號
      解釋意旨、最高法院90年臺非字第 155號判決意旨可資參
      照，倘行為人空言謂所指摘之事為真實，卻未能提出足資
      其確信為真實之相當理由及證據資料以供法院調查審認，
      自難謂仍有刑法第310條第3項前段規定適用之餘地。被告
      雖辯稱系爭網路留言文字均係其親身見聞後所為之適當評
      論，並非誹謗云云，然均未提出何證據資料以供本院調查
      ，且訊之證人即告訴人，其證稱：老王機車行內並未販賣
      型號為18吋gt501和tt900 之新胎或二手胎、ngk之白金火
      星塞、亦無提供改裝機車之服務，雖有販賣rc-contoller
      （本田機車獨家研發可變式進排氣時程系統），然價錢為
      4000至4500元，且印象中被告從未來過店內等語（見原審
      卷第60頁反面），證人許庭信亦證稱：老王機車行內並無
      販賣型號為18吋gt501和tt900之二手胎、且未販賣白金火
      星塞等語（見原審卷第89頁反面及第90頁）；至證人尤馨
      儀雖證稱店內有改裝機車之服務等語（見原審卷第65頁反
      面），核與證人即告訴人上開證述內容不符，並有辯護人
      具狀提出時地不明之照片4 幀以質疑該機車行確有改裝服
      務云云，然該機車行內究有無改裝機車之服務，與本件誹
      謗犯行毫無關涉，縱認告訴人確有提供改裝服務，亦不能
      執此推論告訴人即有訛詐行為，無從為被告有利認定之依
      據。又告訴人甲○○於本院以證人身分進行詰問時亦稱：
      18 吋gt501和tt900之新胎或二手胎、ngk之白金火星塞之
      市場價格皆比被告網路上所寫之價格為高，被告所寫之價
      格太便宜了，不是太貴，根本不可能以這種價錢賣出（見
      本院卷第45、49頁），有火星塞之發票一張，在卷足憑，
      足見被告所言並非真實。被告空言謂告訴人確有訛詐之行
      為，徒以被告與告訴人素無仇隙、認被告即有確信所指摘
      之事為真實之相當理由，卻無從提出憑以指摘之相當證據
      資料以供本院調查，依前開說明，難謂有確信其為真實之
      相當理由，且觀諸系爭網路留言文字中之「黑店」及店員
      穿著印有「非常ㄐㄧ車」之t-shirt 而認其是二手車店騙
      不夠再出來騙等字句，以客觀社會通念價值判斷，已足以
      使一般人對於告訴人之人格、品行為負面評價，因而毀損
      、貶抑告訴人名譽，而被告等指摘之文字，非但不能舉證
      為真實，且核與公共利益無關，更非屬自衛、自辯或保護
      合法利益之言論，或可受公評之事，自難謂被告係出於善
      意。
    (五)綜上所述，被告以與事實不符之事項，任意以網路發表文
      章，指摘足以損毀告訴人名譽之事，而該等文章、留言可
      經由網路供不特定人觀覽、轉載及下載，應認其有散布於
      眾之意圖。本件事證明確，被告犯行堪以認定，應予依法
      論科。
二、核被告所為，係犯刑法第310條第2項散布文字指摘足以毀損
    他人名譽之事罪。原審適用刑法第310條第2 項、第41條第1
    項前段，罰金罰鍰提高標準條例第1條前段、第2條，審酌被
    告年輕識淺、對於網路上任意散布不利於他人訊息將造成之
    影響未經深思熟慮、率爾為誹謗他人之犯行，其犯罪之目的
    、動機、手段、所生危害、嗣後否認犯行、迄未與告訴人達
    成和解等一切情狀，量處拘役伍拾日，並諭知易科罰金之折
    算標準。經核認事用法均無不合，量刑亦屬允當。公訴人依
    告訴人之請求以原判決量刑過輕為由，提起上訴，係對原審
    適法範圍裁量權而為爭執，然原判決量刑業已斟酌被告之各
    種犯罪情狀，並無失出，應予駁回；被告上訴意旨否認犯行
    ，並提出告訴人當時並未設立營業登記，不在刑法保護範圍
    云云，然有無登記，僅關係告訴人營業是否合法，與本件誹
    謗犯行毫無關涉，為無理由，亦應駁回。
三、至公訴人上訴意旨另以原審漏未審酌刑法第 313條妨害信用
    罪，有失允當云云。按刑法第 313條妨害信用罪中所稱「損
    害他人之信用」係指他人之信用因行為人散布流言等行為，
    已達可資損害之程度為已足，不以他人之信用，確已發生損
    害之具體結果為必要，但仍須足使社會對於他人經濟上履行
    支付之能力及其誠信可信程度，有產生不利觀感之虞始足該
    當。查本件被告乙○○所為上開文字，並非針對告訴人之經
    濟上履行支付能力且未直指告訴人有詐騙客戶之行為，而達
    於損害其在社會經濟活動中受信賴之程度情事，故被告乙○
    ○所為尚與妨害信用罪構成要件有間，難以該罪相繩。此部
    分因未據公訴人起訴，且與本案並無裁判上一罪關係，本院
    無從併予審理，附此敘明。
據上論斷，應依刑事訴訟法第368條，判決如主文。
本案經檢察官王安明到庭執行職務。
中　　華　　民　　國　　94　　年　　4 　　月　　7 　　日
                  刑事第十七庭審判長法　官  蘇  隆  惠
                                    法  官  施  俊  堯
                                    法  官  林  瑞  斌
以上正本證明與原本無異。
不得上訴。
                                    書記官  周  素  秋
中　　華　　民　　國　　94　　年　　4 　　月　　7 　　日
附錄本件論罪科刑法條全文
刑法第310條
意圖散布於眾，而指摘或傳述足以毀損他人名譽之事者，為誹謗
罪，處1年以下有期徒刑、拘役或500元以下罰金。
散布文字、圖畫犯前項之罪者，處2年以下有期徒刑、拘役或100
0千元以下罰金。
對於所誹謗之事，能證明其為真實者，不罰。但涉於私德而與公
共利益無關者，不在此限。
